台灣屏東地方法院民事判決　95年度簡上字第76號
　　上　訴　人　甲○○
　　　　　　　　戊○○
　　　　　　　　庚○○
　　　　　　　　丙○○
　　　　　　　　丁○○
　　兼　上四人
　　共　　　同
　　訴訟代理人　己○○
　　被 上訴 人　乙○○○
上列當事人間請求排除侵害等事件，上訴人對於民國95年5 月11
日本院潮州簡易庭94年度潮簡字第542 號第一審判決提起上訴，
本院於96年3 月19日言詞辯論終結，判決如下：
    主      文
上訴駁回。
第二審訴訟費用由上訴人甲○○負擔百分之三十六，餘由上訴人
戊○○、庚○○、丙○○、丁○○、己○○連帶負擔。
    事實及理由
壹、程序方面：
一、按訴訟標的對於共同訴訟之各人必須合一確定者，適用下列
    各款之規定：一、共同訴訟人中一人之行為有利益於共同訴
    訟人者，其效力及於全體；不利益者，對於全體不生效力。
    民事訴訟法第56條第1項第1款定有明文。查本件上訴人戊○○、己○○及共同訴訟人庚○○、丙○○、丁○○均係被繼
    承人陳金全之繼承人，有繼承系統表1 份、除戶戶籍謄本2
    份及全戶戶籍謄本7 份附卷可稽（見原審卷第31至42頁），
    是渠等就後述之系爭3 層建物屬公同共有關係，本件訴訟標
    的對渠等必須合一確定。而上訴人戊○○、己○○係對於原
    判決判令渠等應與共同訴訟人庚○○、丙○○、丁○○拆屋
    還地及給付損害金聲明不服，提起上訴，求為廢棄原判決不
    利於渠等部分及該部分訴訟費用之裁判，並駁回被上訴人在
    第一審之訴及假執行之聲請，其訴訟行為有利於共同訴訟人
    庚○○、丙○○、丁○○，依上開規定，其上訴之效力應及
    於未聲明上訴之庚○○、丙○○、丁○○，爰將此3 人列為
    上訴人，合先敘明。
二、按當事人於第2 審程序中不得提出新攻擊或防禦方法。但如
    不許其提出顯失公平者，不在此限。民事訴訟法第447 條第
    1 項第6 款定有明文。而依同法第436 條之1 第3 項規定，
    上開規定於簡易事件之上訴程序，準用之。本件上訴人於第
    2 審程序中，提出新攻擊或防禦方法，主張渠等之系爭建物
    老舊不堪，如部分經拆除，將導致漏水及水泥崩落，威脅生
    命安全，故被上訴人訴請拆除系爭建物有權利濫用，並違反
    民法第148 條誠信原則之情事等語。此項抗辯雖未曾於原審
    程序中提出，然因上訴人等於原審並未委任律師或其他熟稔
    法律之人為訴訟代理人，且上開抗辯攸關被上訴人主張拆除
    系爭建物是否應予准許，如不許渠等提出，將顯失公平，是
    上訴人等提出上開抗辯，合於前開規定，應予准許。
貳、實體方面：
一、本件被上訴人起訴主張：坐落屏東縣恆春鎮○○段1146地號
    （面積170.30平方公尺）、同段1153地號（面積10.88 平方
    公尺）土地（下均稱系爭土地）為其所有，同段1147地號（
    面積49.35 平方公尺）土地（下稱1147號土地）為上訴人甲○○所有，土地上並有其所有之2 層建物1 棟（未辦理第1
    次所有權登記，1 樓為加強磚造平房，民國59年間興建，2
    樓為鋼鐵造，87年間加蓋，門牌號碼：屏東縣恆春鎮○○路
    232 巷1 號，下稱系爭2 層建物）；同段1150地號（面積31
    .80 平方公尺）土地（下稱1150號土地）為上訴人戊○○、
    己○○、庚○○、丙○○、丁○○之被繼承人陳金全（85年
    2 月19日死亡）之遺產（尚未辦理繼承登記），其上並有陳
    金全於66年間所蓋，未辦理第1 次所有權登記之3 層鋼筋混
    凝土造建物1 棟（門牌號碼：屏東縣恆春鎮○○路234 號，
    下稱系爭3 層建物）。系爭土地於91年間經地政機關辦理地
    籍圖重測後（界址已經確定），始發現上訴人甲○○之系爭
    2 層建物無權占有系爭土地內，如附圖所示編號甲部分面積
    14.86 平方公尺之土地（下稱甲部分土地）；上訴人戊○○
    、己○○、庚○○、丙○○、丁○○之系爭3 層建物無權占
    有系爭土地內，如附圖所示編號乙部分面積22.2平方公尺及
    編號丙部分面積3.59平方公尺之土地（下稱乙部分土地及丙
    部分土地）。屢經被上訴人催促回復原狀並返還土地，渠等
    均置之不理。另渠等無權占用被上訴人系爭土地，受有相當
    於租金之利益，致被上訴人受有損害，爰依民法第767 條及
    第179 條規定，請求上訴人戊○○、己○○、庚○○、丙○○、丁○○應將乙、丙部分土地上之系爭3 層建物拆除，將
    土地返還被上訴人，及自90年1 月18日起至返還上開土地之
    日止，按年給付被上訴人新台幣（下同）9,284 元；上訴人
    甲○○應將甲部分土地上之系爭2 層建物拆除，將土地返還
    被上訴人，及自90年1 月18日起至返還上開土地之日止，按
    年給付被上訴人5,349 元；並陳明願供擔保請准宣告假執行
    。原審判決上訴人戊○○、己○○、庚○○、丙○○、丁○○應將乙、丙部分土地內之系爭3 層建物拆除，將土地返還
    被上訴人，及應給付被上訴人33,408元，並自95年1 月18日
    起至返還上開土地之日止，按月給付被上訴人542 元。上訴
    人甲○○應將甲部分土地內之系爭2 層建物拆除，將土地返
    還被上訴人，及應給付被上訴人19,238元，並自95年1 月18
    日起至返還上開土地之日止，按月給付被上訴人312 元。並
    駁回被上訴人其餘之訴及假執行之聲請。被上訴人就其敗訴
    部分並未聲明不服，而就上訴人之上訴則答辯：對內政部土
    地測量局之鑑定書無意見，且兩造土地於91年間地籍圖重測
    公告期滿確定，上訴人主張地籍圖重測有問題顯屬不實。上
    訴人戊○○、己○○、庚○○、丙○○、丁○○之被繼承人
    陳金全已於建築系爭3 層建物時申請設計書圖，當時界址明
    確，竟越界建築，顯係明知越界而建築，不值保護；而上訴
    人甲○○系爭2 層建物中，1 樓平房部分之前手即訴外人陳
    祖明，亦係越界建築，而當時被上訴人並不知渠等有越界建
    築之情事，因而無從即時提出異議，被上訴人係於系爭土地
    重測後，始發覺上述越界建築情事，且造成被上訴人1146號
    土地前後地形凹陷不完整，1153號土地臨中正路之面寬僅3
    公尺，不能申請建築，嚴重影響系爭土地之經濟效益等語，
    並聲明：上訴駁回。
二、上訴人甲○○則以：上訴人甲○○係於81年7 月間向訴外人
    陳祖明購買其所有之土地及系爭2 層建物中之1 樓平房，而
    該平房為陳祖明之父親陳園於59年間所建，建屋時有先請地
    政機關鑑界，界址無誤後始動工興建，當時被上訴人亦在場
    協助，故其主觀上應認同並無越界建築之事；且上訴人甲○○於買受該平房時，亦有請地政機關鑑界，無誤後始給付買
    賣價金並移轉所有權。91年間屏東縣政府辦理地籍圖重測，
    因上訴人不諳法令而未提出異議，致無法改變既定事實，本
    件雖有囑託內政部土地測量局施測，但測量結果與事實不符
    。又按權利之行使，不得違反公共利益，或以損害他人為主
    要目的。行使權利，履行義務，應依誠實及信用方法。民法
    第148 條定有明文。上訴人所有之上開1 樓平房為36年之老
    舊建物，房屋結構腐朽，牆壁及地板水泥老化，部分牆壁及
    地板經拆除後，勢必造成整屋有滲漏水及水泥崩落情形，對
    上訴人甲○○之生命安全構成威脅，衡量被上訴人於系爭土
    地上僅有鐵皮房屋1 間，其達成行使所有權之目的與所受之
    利益，並不相當，顯屬權利之濫用，並有違誠信原則等語，
    上訴聲明：（一）原判決不利於上訴人部分及該部分訴訟費
    用之裁判均廢棄。（二）上開廢棄部分，被上訴人在第一審
    之訴及假執行之聲請均駁回。
三、上訴人戊○○、己○○、庚○○、丙○○、丁○○則均以：
    系爭3 層建物係被繼承人陳金全於66年間所建，建屋時有先
    請地政機關鑑界，界址無誤後始動工興建，當時被上訴人亦
    在場協助，故其主觀上應認同並無越界建築之事，且房屋完
    工後，主管機關亦發給使用執照，91年間屏東縣政府辦理地
    籍圖重測時，因土地所有權人自行指界與地籍圖不符，或因
    重測前地籍圖、面積等誤謬、測量儀器精密度、都市計畫樁
    位遭破壞、選定之界址點錯誤、控制測量點位置不正確及人
    為之測量技術問題等因素，致重測後與重測前之面積不符。
    又按權利之行使，不得違反公共利益，或以損害他人為主要
    目的。行使權利，履行義務，應依誠實及信用方法。民法第
    148 條定有明文。系爭3 層建物為將近30年之老舊建物，房
    屋結構腐朽，牆壁及地板水泥老化，部分牆壁及地板經拆除
    後，勢必造成整屋有滲漏水及水泥崩落情形，對上訴人之生
    命安全構成威脅，衡量被上訴人於系爭土地上僅有鐵皮房屋
    1 間，其達成行使所有權之目的與所受之利益，並不相當，
    顯屬權利之濫用，並有違誠信原則等語，上訴聲明：（一）
    原判決不利於上訴人部分及該部分訴訟費用之裁判均廢棄。
    （二）上開廢棄部分，被上訴人在第一審之訴及假執行之聲
    請均駁回。
四、兩造不爭執之事實：上訴人戊○○、己○○、庚○○、丙○○、丁○○之系爭3 層建物確實占用被上訴人乙、丙部分之
    土地。
五、本件兩造協議簡化之爭點為：
（一）本件有無民法第796條之適用？
（二）被上訴人訴請拆除上開建物，有無權利濫用之情形？
六、茲分述如下：
（一）被上訴人主張系爭土地為其所有；1147號土地及土地上之
      2 層建物為上訴人甲○○所有，系爭2 層建物未辦理第1
      次所有權登記，1 樓為加強磚造平房，59年間興建，2 樓
      為鋼鐵造，87年間加蓋，門牌號碼為屏東縣恆春鎮○○路
      232 巷1 號；1150號土地為上訴人戊○○、己○○、庚○○、丙○○、丁○○所繼承被繼承人陳金全之遺產（尚未
      辦理繼承登記），其上並有陳金全生前於66年間所蓋，未
      辦理第1 次所有權登記之3 層鋼筋混凝土造建物1 棟，門
      牌號碼為屏東縣恆春鎮○○路234 號等事實，有被上訴人
      提出之土地登記謄本4 份、繼承系統表1 份、除戶戶籍謄
      本2 份、全戶戶籍謄本7 份、上訴人甲○○提出之土地所
      有權狀、買賣契約書、房屋稅籍證明書影本各1 份，及上
      訴人戊○○、己○○、庚○○、丙○○、丁○○提出之使
      用執照、土地所有權狀影本各1 份、相片5 張為證，且為
      上訴人所不爭執，復經原審囑託內政部土地測量局鑑定屬
      實，有如附件所示之鑑定書與鑑定圖各1 份可稽，堪信為
      真正。上訴人甲○○空言抗辯內政部土地測量局之測量結
      果與事實不符云云，尚不足採。故其系爭2 層建物確有占
      用被上訴人甲部分之土地。
（二）按土地所有人建築房屋逾越疆界者，鄰地所有人如知其越
      界而不即提出異議，不得請求移去或變更其建築物，民法
      第796 條前段固有明文。惟按主張鄰地所有人知其越界而
      不即提出異議者，應就此項事實負舉證之責任（最高法院
      45年台上字第931 號判例要旨參照）；且按鄰地所有人知
      越界情事而不異議，此項知與不知，並非依客觀情事定之
      ，而係依鄰地所有人個人之情事而定，且於越界建築當時
      不知其事，而於建築完竣後始知其情事者，仍無本條之適
      用（最高法院72年台上字第4734號裁判要旨亦可供參）。
      查上訴人係主張被上訴人於建屋時有在場協助，故認同「
      無」越界建築之事。依此，被上訴人當時應係「不知」越
      界建築一節。且上訴人亦未另就被上訴人知悉或可能認知
      系爭建物興建時越界而未即提出異議之事舉證以實其說。
      是上訴人主張被上訴人應容忍系爭建物占用系爭土地云云
      ，顯屬無據。則上訴人之系爭建物分別占用系爭土地，即
      為無正當權源。
（三）復按土地與房屋為各別之不動產，土地所有人欲於土地上
      興建建物時，固須向主管機關申請建造執照及使用執照，
      惟建造執照及使用執照之請領與發給，僅係主管機關建築
      管理行政上之措施，與土地所有權之歸屬，係屬二事，自
      難僅憑主管機關曾經發給建造執照及使用執照，即為房屋
      所坐落基地均為房屋所有人所有之推論，故上訴人戊○○
      、己○○、庚○○、丙○○、丁○○所提出之系爭3 層建
      物使用執照影本及本院依職權調取之該建物建造執照、建
      物配置圖影本，尚難執為認定上訴人等非無權占有之依據
      。
（四）再者，重測前之地籍圖迄今已超過60年，破舊加上圖紙伸
      縮，誤差甚大，因此內政部於64年起分區逐步辦理地籍圖
      重測，而系爭土地既於91年間經重測，且依土地法公告確
      定，兩造即應依重測後之新地籍圖行使權利，方不致混亂
      ，而舊地籍圖則已停止使用。本件原審係囑託內政部土地
      測量局鑑測，經該局使用精密電子測距經緯儀，檢測系爭
      土地附近91年度重測時測設之圖根點，經檢核合格後，施
      測圖根測量，再經計算檢核閉合後，作為該測區之控制點
      ，然後以該圖根點為基點，用上列儀器分別施測系爭土地
      當事人指界之位置及附近界址點，並計算界址點之座標值
      輸入電腦，以自動繪圖儀展繪於鑑測原圖上，然後依據屏
      東縣恆春地政事務所保管之地籍圖、地籍調查表、宗地資
      料等，謄、展繪本案有關土地地籍圖經界線，與前項成果
      核對檢核後，測定於鑑測原圖上，作成比例尺1/500 鑑定
      圖，有附件所示之鑑定書與鑑定圖各1 份可稽，自堪足信
      。上訴人抗辯其各自之建物逾越彊界，係地籍圖重測錯誤
      所致云云，尚非可採。上訴人戊○○、己○○、庚○○、
      丙○○、丁○○另抗辯系爭3 層建物於66年間興建時，有
      先請地政機關鑑界，界址無誤後始動工等語；惟當時囿於
      測量儀器較為老舊，測量技術亦較落後等因素，測量結果
      尚難臻於準確，是渠等此部分之抗辯亦屬無據。又渠等聲
      請囑託屏東縣東港地政事務所測量員李敏慧依重測前之原
      地籍圖施測，依上開說明，本院認無此必要，應予駁回。
（五）又按權利之行使，不得違反公共利益，或以損害他人為主
      要目的。行使權利，履行義務，應依誠實及信用方法。民
      法第148 條固有明文。惟按所謂權利之行使不得以損害他
      人為主要目的者，係指行使權利專以損害他人為目的之情
      形而言。若為自己利益而行使，縱於他人利益不無損害，
      然既非以損害他人為主要目的，而該他人對之又或有容忍
      或作為之義務時，即不得謂有本條之適用，自不在限制行
      使之列（最高法院45年台上字第105 號判例意旨參照）。
      再「查權利之行使，是否以損害他人為主要目的，應就權
      利人因權利行使所能取得之利益，與他人及國家社會因其
      權利行使所受之損失，比較衡量以定之。倘其權利之行使
      ，自己所得利益極少而他人及國家社會所受之損失甚大者
      ，非不得視為以損害他人為主要目的，此乃權利社會化之
      基本內涵所必然之解釋。」最高法院另著有71年台上字第
      737 號判例可資參考。本件上訴人系爭建物占用系爭土地
      之面積分別為甲部分14.86 平方公尺，乙部分22.2平方公
      尺，丙部分3.59平方公尺，甲、乙部分合計佔1146號土地
      之面積約有21.76%，丙部分佔1153號土地之面積約有33%
      ，比例非少，且使系爭土地成為狹長、不規則之形狀；且
      系爭土地面臨中正路之寬度約僅剩3 公尺左右，此為兩造
      所不爭，並有91年度屏東縣恆春鎮地籍圖重測區兩造土地
      指界不一致爭議協調圖說及分析表可佐（見原審卷第16頁
      ），堪信為實在；因被上訴人於本院審理時表示其收回土
      地之目的是想在中正路旁做店面使用等語（見本卷第143
      頁）。故如不許被上訴人拆除系爭建物之請求，將有損被
      上訴人就系爭土地之利用價值；反觀上訴人甲○○之系爭
      2 層建物，其中1 樓平房為逾36年之老舊建物，加上87年
      間加蓋之2 樓鋼鐵造建物與加強磚造附屬建物，95年核定
      之課稅現值共僅97,300元，有上開房屋稅籍證明書可參（
      見本卷第94頁），另上訴人甲○○復自稱該建物結構腐朽
      等語；而其他上訴人之系爭3 層建物，則為66年間所建，
      迄今已將近30年，而渠等亦自陳該建物結構腐朽，牆壁及
      地板水泥老化等語。可知被上訴人收回系爭土地之目的係
      為使土地可為完整之規畫及利用，且系爭建物之經濟價值
      並不高，故被上訴人本件權利之行使，尚非自己所得利益
      極少，而使他人所受之損失甚大，難認係以損害他人為主
      要目的。綜上，被上訴人訴請拆屋還地，為其土地所有權
      權利之正當行使，雖不免使上訴人喪失利益，但並非以損
      害渠等為主要目的，揆諸前開說明，自無權利濫用之可言
      。而被上訴人於系爭建物越界建築時，並不知越界一事，
      已如前述，則其於系爭土地91年間重測後，始發現系爭土
      地遭上訴人占用，並於94年間提起本件訴訟，尚難謂其明
      知有此權利竟長期不行使，現才行使而違反誠信原則。此
      部分雖未經由爭點協議程序列為兩造爭點，但因上訴人有
      為此抗辯，爰附帶說明之。綜上，上訴人此部分權利濫用
      及違反誠信原則之抗辯，洵屬無據。
七、末按依不當得利之法則，請求返還不當得利，以無法律上之
    原因而受有利益，致他人受有損害為其要件，故請求返還之
    範圍，應以對方所受之利益為限。而無權占有他人土地，依
    社會通常觀念，可獲得相當於租金之利益，此有最高法院61
    年台上字第1695號判例可考。從而，被上訴人主張上訴人各
    自所有之建物無權占用系爭土地，致其受有損害，依不當得
    利之法則，請求上訴人返還相當於租金之利益，乃屬有據。
    按土地法第105 條準用同法第97條規定，建築基地之租金，
    以申報地價年息10% 為限，然此係指基地租金之最高限額，
    仍須參酌基地之位置、工商繁榮程度、承租人利用基地之經
    濟價值及所受之利益，並與鄰地租金比較以為決定，非必照
    申報總地價年息10% 計算（最高法院46年台上字第855 號、
    68年台上字第3071號判例要旨參照）。查系爭土地位於恆春
    鎮鬧區內，附近商家林立，商業價值甚高，此經原審至現場
    履勘屬實，製有勘驗筆錄1 份可參（見原審卷第64頁）。本
    院斟酌上情，認被上訴人之請求以系爭土地申報價額年息7%
    計算之數額為適當。系爭土地申報地價自89年8 月起至92年
    12月止均為每平方公尺3,760 元；自93年1 月起至95年1 月
    17日止均為每平方公尺3,600 元，有申報地價第二類謄本2
    份在卷可稽（見原審卷第101 、102 頁）。因被上訴人係請
    求起訴狀繕本送達上訴人之日即95年1 月18日回溯5 年內之
    不當得利，及自95年1 月18日起至上訴人返還系爭土地之日
    止之不當得利金額，其計算方式如下：
（一）上訴人甲○○部分：其占用之面積為14.86 平方公尺，自
      90年1 月17日起至92年12月31日止，其可獲得相當於租金
      之利益為11,573元；自93年1 月1 日起至95年1 月17日止
      ，可獲得相當於租金之利益為7,665 元。是被上訴人得請
      求上訴人甲○○給付回溯5 年之不當得利損害金額19,238
      元，及自95年1 月18日起至返還系爭土地之日止，按月給
      付312 元。（詳細計算方式如附表）
（二）上訴人己○○、戊○○、庚○○、丙○○、丁○○部分：
      其占用之面積為25.79 平方公尺，自90年1 月17日起至92
      年12月31日止，其可獲得相當於租金之利益為20,093元；
      自93年1 月1 日起至95年1 月17日止，其可獲得相當於租
      金之利益為13,315元。是被上訴人就此部分得請求給付回
      溯5 年之不當得利損害金額33,408元，及自95年1 月18日
      起至返還系爭土地之日止，按月給付542 元。（詳細計算
      方式如附表）
八、綜上所述，被上訴人依據民法第767 條所有物返還請求權之
    法律關係，請求上訴人分別將系爭建物拆除，並返還系爭土
    地；併依不當得利之法律關係，請求上訴人分別給付前揭不
    當得利之利益，均有理由，應予准許。原審此部分所為上訴
    人敗訴之判決，核無違誤。上訴意旨指摘原判決此部分不當
    ，求予廢棄改判，為無理由，應予駁回。
九、至兩造其餘之攻擊或防禦方法及未經援用之證據，經本院斟
    酌後，認為均不足以影響本判決之結果，自無逐一詳予論駁
    之必要，末此說明。
、結論：本件上訴為無理由，依民事訴訟法第436 條之1 第3
    項、第449 條第1 項、第78條、第85條第1 項但書、第2 項
    ，判決如主文。
中　　華　　民　　國　　96　　年　　3　　月　　30　　 日
                  民事第一庭  審判長法　官　徐美麗
                                    法　官　邱玉汝
                                    法　官　張以岳
以上正本係照原本作成。
本判決不得上訴。
                                    書記官  林志憲
中　　華　　民　　國　　96　　年　　3　　月　　30　　 日
